【裁判字號】    89,易,614
【裁判日期】    900120
【裁判案由】    動產擔保交易法
【裁判全文】
臺灣花蓮地方法院刑事判決                          八十九年度易字第六一四號
    公  訴  人  臺灣花蓮地方法院檢察署檢察官
    被      告  乙○○
右被告因違反動產擔保交易法案件，經檢察官提起公訴（八十九年度偵字第一九四三
號），本院判決如左：
    主  文
乙○○無罪。
    理  由
一、公訴意旨略以：被告乙○○於民國八十七年八月二十五日，以動產擔保交易附條
    件買賣方式，向香港商樂智有限公司臺灣分公司（以下簡稱樂智公司）購買無菌
    生飲機一台，為動產擔保交易之債務人，約定總價金新臺幣（下同）三萬九千九
    百五十元，分十二期給付，標的物存放地點為花蓮縣瑞穗鄉鶴岡村一六七之二號
    ，在價金未付清前，標的物所有權仍屬於出賣人所有，買受人僅得依約占有使用
    ，不得任意遷移或為其他處分。詎乙○○在取得標的物後，僅付款七期，尚欠一
    萬四千七百五十元，即未再付款，且意圖為自己不法之利益，於八十八年五月某
    日，將該標的物遷移逃匿不知去向，致出賣人追索無著受有損害，因認乙○○涉
    犯動產擔保交易法第三十八條之罪嫌云云。
二、按犯罪事實應依證據認定之，無證據不得推定其犯罪事實，刑事訴訟法第一百五
    十四條定有明文。又刑事訴訟法上所謂認定犯罪事實之證據，係指足以認定被告
    確定有犯罪行為之積極證據而言，該項證據自須合於被告犯罪事實之認定，始得
    採為斷罪資料。
三、本件公訴人認被告乙○○涉犯違反動產擔保交易法第三十八條罪嫌，無非係以告
    訴代理人甲○○之指訴，及卷附之附條件買賣契約書、銷貨單為論據。訊之被告
    雖坦承向樂智公司以附條件買賣方式購買無菌生飲機一台，惟堅決否認有公訴人
    所指之犯行，辯稱：上開生飲機原安裝於花蓮縣瑞穗鄉○○路伊所開設之尊龍國
    術館內，嗣伊因生意欠佳，結束營業，遂將生飲機搬回同鄉鶴岡村一六七之二號
    住處等語。經查：
（一）按動產擔保交易法第三十八條之動產擔保交易之債務人，意圖不法之利益，將
      標的物遷移，致生損害於債權人罪，係以行為人主觀上有不法利益之意圖，客
      觀上並有將標的物遷移之行為為構成要件。而依動產擔保交易法第十六條第一
      項第四款、第二十七條第二款、第九款、第三十三條第三款之規定，在動產抵
      押、信託占有之情形，標的物之所在地或存放地點，係法定必要記載事項，在
      附條件買賣之情形，則屬當事人特約事項。又在債權人實行該法所定之直接占
      有權（或取回占有權）方面，於動產抵押及信託占有之場合，債務人之遷移標
      的物行為致有害於抵押權之行使者，或未經信託人同意將標的物遷移他處者，
      債權人（含信託人）即取得直接占有權或取回占有權，惟於附條件買賣場合，
      則債務人（即買受人）移動標的物之所在地點，並非屬債權人（即出賣人）取
      得取回占有權之法定情狀，必當事人就標的物之放置地點或所在地點有明文之
      約定，債務人違反此一約定，未經債權人同意而遷移標的物，致損害債權人之
      利益，債權人始得以債務人不依約定完成特定條件為由，取得取回占有權。此
      觀動產擔保交易法第十七條第一項、第三十四條第二款、第二十八條第一項等
      規定自明。比較該法第十七條第一項、第三十四條第二款，既同曰：「遷移」
      ，而第二十六條至第三十一條之附條件買賣一章內卻無相類名詞之規定，復鑒
      於動產擔保交易契約之書面要式性，則必附條件買賣之債權人及債務人雙方就
      動產擔保交易之標的物之置放地點或所在地點，有所約定，並將此約定明定於
      動產擔保交易之書面契約內，嗣債務人未經債權人同意，違反書面契約之約定
      ，將動產擔保之標的物移置其他處所，始足該當同法第三十八條所定「遷移」
      行為之要件。若債權人與債務人就標的物之置放地點或所在地點未為約定，即
      無「遷移」行為之可言。蓋於此種情形，應認債權人及債務人對該標的物置放
      地點或所在地點並不重視，該標的物之所在，非契約內容之一部分，法律對此
      雙方當事人不予重視或忽略之點，即無特加以保護之必要；此由動產擔保交易
      法就動產擔保交易契約雙方當事人未對標的物之置放地點或所在地點為約定之
      情形，並未設有任何擬制或推定之規定，亦可明瞭。
（二）本件告訴代理人陳登元於本院訊問時供稱：上開生飲機原安裝於花蓮縣瑞穗鄉
      ○○路○段一三五號，至附條件買賣契約書上標的物使用地點可能是業務員根
      據被告之戶籍地而填寫為花蓮縣瑞穗鄉鶴岡村一六七之二號，依規定應記載為
      花蓮縣瑞穗鄉○○路一段一三五號，一般生飲機安裝於客戶之戶籍地或現住地
      ，如果安裝在現住地，而客戶自行搬至戶籍地，伊公司亦不反對等語。另卷附
      之附條件買賣契約書已載明被告現址為花蓮縣瑞穗鄉○○路一段一三五號，戶
      籍地址為花蓮縣瑞穗鄉鶴岡村十七鄰一六七之二號，足證本件生飲機之實際送
      貨、安裝地點為花蓮縣瑞穗鄉○○路一段一三五號，此與附條件買賣契約書上
      標的物使用地點為「花蓮縣瑞穗鄉鶴岡村一六七之二號」之記載顯不相符。該
      「花蓮縣瑞穗鄉鶴岡村一六七之二號」之記載，既係樂智公司花蓮分公司業務
      員「片面」依被告之戶籍地址逕行載入，實難認樂智公司與被告間就標的物生
      飲機應置放於何地點一事，有明文之約定。退一步言，標的物之生飲機既從未
      曾放置在花蓮縣瑞穗鄉鶴岡村一六七之二號處所，則又有何遷移行為可言？
（三）被告於九十年一月五月當庭提出生飲機，經告訴代理人陳登元檢視，確係本件
      生飲機無訛，則被告所辯國術館結束營業後，即將生飲機搬回戶籍地一節堪信
      為真，而生飲機恆隨使用者生活領域之變動而異其使用之地點，被告既因結束
      國術館營業而遷離，則將生飲機一併遷移，要屬當然，亦與吾人日常生活習慣
      並無違背，自不得因此遽認被告係出於不法利益之意圖而將該生飲機遷移、藏
      匿。再被告亦已付清所欠款項，此業據陳登元陳明在卷，益證被告並無為自己
      不法利益之意圖。至告訴代理人之指訴及附條件買賣契約書、銷貨單等，僅能
      證明被告確有訂立本件附條件買賣契約之事實而已，尚不足資為被告有罪之認
      定，無待贅論。
（四）綜上所述，被告並無意圖不法利益而將本件生飲機遷移、藏匿或為其他處分之
      行為甚明，揆諸前揭說明，自不得論以動產擔保交易法第三十八條之罪。本件
      純係因被告未能按期繳款所起，屬民事債務糾葛。此外，復查無其他極積證據
      足資證明被告有何公訴人所指之犯行，不能證明被告犯罪，自應為其無罪之諭
      知。
據上論斷，應依刑事訴訟法第三百零一條第一項，判決如主文。
本案經檢察官李子春到庭執行職務。
中      華      民      國    九十      年      一      月     二十     日
                              臺灣花蓮地方法院刑事庭
                                  法  官
如對本判決不服，應於送達後十日內，向本院提出上訴狀。（應抄附繕本）


司法院資訊處製作；財團法人民間司法改革基金會備份。
